臺灣桃園地方法院民事判決　九十年度訴字第二四○五號
　　原　　　告　甲○○○
　　訴訟代理人　丙○○
　　被　　　告　台灣省自來水股份有限公司
　　法定代理人　乙○○
　　訴訟代理人　己○○
　　　　　　　　戊○○
　　複代理人　　丁○○
右當事人間請求排除侵害事件，本院判決如左：
    主    文
被告應給付原告新台幣陸仟肆佰柒拾參元，並應給付原告自民國九十年九月十一日起
按月租金新台幣壹佰零捌元計算之損害金。
原告其餘之訴駁回。
訴訟費用由被告負擔百分之一，餘由原告負擔。
本判決原告勝訴部分於原告以新臺幣貳仟貳佰元預供擔保後，得假執行。但被告如於
假執行程序實施前以新台幣陸仟肆佰柒拾參元為原告預供擔保，得免為假執行。原告
其餘假執行之聲請駁回。
    事    實
甲、原告方面：
一、聲明：
（一）被告應將坐落桃園縣龜山鄉○○段八七九地號土地上之如附圖上編號Ａ，面積
      一七．九八平方公尺之地上物拆除，將土地返還於原告。
（二）被告應給付原告新台幣（下同）廿二萬五千四百八十五元，及自起訴狀繕本送
      達翌日（即民國【下同】九十年九月十一日）起至拆除日止按月給付原告三千
      七百五十八元。
（三）訴訟費用由被告負擔。
（四）願供擔保請准宣告假執行。
二、陳述：
（一）緣坐落桃園縣龜山鄉○○段八七九地號之土地乃原告甲○○○所有，有土地登
      記謄本可稽。被告台灣省自來水股份有限公司未經原告同意，擅於七十五年五
      月十日起在原告前開土地上興建工作物，用以裝置自來水塔及管線等設備，亦
      有照片為証，屢經原告通知拆除而不予置理，經原告發給存証信函仍拒絕拆除
      。
（二）按「所有人對於無權占有或侵奪其所有物者，得請求返還之。對於妨害其所有
      權者，得請求除去之。」；「占有人，其占有被侵奪者，得請求返還其占有物
      。占有被妨害者，得請求除去其妨害。」民法第七百六十七條及第九百六十二
      條前段中段定有明文。被告不法占有原告所有之土地，實已嚴重侵害原告權益
      ，致原告受有損害，而無權占有他人之土地，可能獲得相當於租金之利益為社
      會通常觀念，而無權使用他人之土地，其所受利益為使用本身，惟依其性質不
      能返還，依民法第一百八十一條但書規定，自應償還其價額。又按土地法第一
      百零五條準用第九十七條規定，租用基地建築房屋，租金以土地申報總價年息
      百分之十為限，且租金之請求權時效為五年（民法第一百二十六條），原告土
      地申報總價為四十五萬零九百六十五元，依年息百分之十計算，每年租金利益
      應為四萬五千零九十七元，原告自起訴時起回溯五年共計損失租金廿二萬五千
      四百八十五元。另上開租金損失以月計算，被告每月即受有三千七百五十八元
      之利益，自起訴時起，即應依不當得利之規定，按月返還其利益於原告。
（三）被告占用面積，如桃園縣桃園地政事務所九十一年一月廿四日地法字第五八○
      ○號土地現況測量成果圖上編號Ａ部分，雖僅一七．九八平方公尺，惟因系爭
      土地左側傍山，只能自被告所占用之右方平地出入，即被告所占用部分係整個
      土地之對外出入必經之路，若遭被告占用，即後方土地亦無經濟價值，無法租
      與他人，故計算原告之損失自應以全部土地之租金，方符公平正義。
三、證據：提出土地登記謄本、照片、存證信函影本各乙份為證物，併聲請本院前往
         履勘、測量。
乙、被告方面：
一、聲明：
（一）原告之訴及假執行之聲請均予駁回。
（二）訴訟費用由原告負擔。
（三）如受不利益之判決，願供擔保聲請宣告免予假執行。
二、陳述：
（一）查桃園縣龜山鄉「合家歡社區」係於七十四年間，由原地主丙○○先生（即原
      告之夫）與建築商所合建，初期該社區內之自來水供水設施【包括玻璃纖維蓄
      水槽（現仍棄置於該社區專用之配水池旁側）、水塔進出配水管線與用戶給水
      管等】，均係由原建築商等自行施工埋設，並以「合家歡社區」為獨立用水戶
      ，逕向自來水公司申請用戶給水（即以社區總表為計費單位），再由該社區之
      私設水表分別向用戶收取水費（此部份與自來水公司無涉）；然於自行施設該
      社區內之供水系統時，即由蓄水槽（制高點）引接配水管線，沿土地重測後之
      龜山鄉○○段八九二、八九四、八九五地號土地（即原告擬另提供讓售之土地
      ）順流而下，以供該社區住戶之用水。
（二）查該建築商等陸續完成該社區之房屋興建及出售與住戶進駐後，社區人口逐漸
      激增，致原設蓄水槽及供水管口徑，已不敷使用，遂要求自來水公司接管該社
      區之所有供水設施，並願無償提供原地主丙○○所有坐落龜山鄉○○段九一一
      、九一二地號土地（重測後之地號，已贈與自來水公司），供自來水公司興建
      配水池及改善配、給水管線，自來水公司為徹底改善該社區用水即於七十八年
      起斥資將原引接蓄水槽之老舊管線廢棄，改由系爭土地埋設管線銜接（按管線
      埋設地段原為公設土地之一部份）新設之水塔，以改善該社區住戶用水無虞。
（三）綜觀該社區之供水設施，由原建築商等私有設置至主動提供土地請求改善並移
      轉自來水公司接管維護，均為原告暨原地主丙○○所知悉與認定，乃不爭之事
      實。縱原告欲利用開發系爭土地，自來水公司願於原告開發土地時無條件遷移
      該段管線，或由原告無償恢復舊有蓄水槽原引接供水幹管路徑之土地（即龜山
      鄉○○段八九二、八九四、八九五地號土地），再由自來水公司負責遷移改接
      ，俾免損及該社區現有住戶（350戶）之用水權益。
（四）自來水公司為確保該社區用戶用水權益，並體察原告等曾提供私有土地供公眾
      利益使用所受之損失，自來水公司願以市價每坪約五至六萬元價購管線占用（
      以二公尺寬計算）之土地，以資補償。惟原告執意以每坪二十萬元整筆價購（
      ，致雙方無法達成協議，有失原地主丙○○暨建築商原請求自來水公司對該社
      區供水設施接管維護之旨意。
三、證據：提出土地登記謄本、送配水管工程決算書、九十一年四月十七日、八月二
          十三日、九月二十四日協調會記錄、用水設備工程申請書（以上均為影本
          ）各乙份為證物。
丙、本院依聲請前往現場履勘及囑託桃園縣桃園地政事務所測量。
    理    由
一、本件原告起訴主張：系爭土地為其所有，被告未經同意，在其土地上埋設水管，
    經原告多次催告被告拆除，被告均置之不理，本於民法第七百六十七條所有權人
    之地位，請求被告拆除地上物，將土地返還原告。另被告無權占有使用土地，為
    不當得利，另基於民法第一百七十九條不當得利之規定請求被告給付相當於租金
    之價金二十二萬五千四百八十五元及自起訴狀繕本送達翌日起至拆除止，按月給
    付三千七百五十八元。被告則以：系爭土地原是原告丈夫所有，而系爭自來水管
    是供應附近社區使用，附近社區亦是原告丈夫提供土地與建商合建，後來建商將
    管線及配水塔交由被告管理，由於管線老舊及流量不足，被告因此改建配水塔及
    更新管線，埋設系爭管線時，以為系爭土地是公共設施，所以就加以埋設，原告
    請求之後，被告願意價購，然原告所提出之價金及所需購買之坪數相差甚鉅，無
    法達成和解，原告要求拆除水管，顯有權利濫用之情形等語置辯。
二、經查：（一）原告主張系爭土地為其所有，被告無權占有如附圖所示Ａ部分土地
    之事實，業據提出土地登記簿謄本為證，並經本院囑託地政機關測量明確，有桃
    園縣桃園地政事務所土地複丈成果圖附卷可稽，被告對於占有原告所有之系爭土
    地一節，復不爭執，應認為真實。（二）按權利之行使，不得違反公共利益，或
    以損害他人為主要目的，民法第一百四十八條第一項定有明文；又權利之行使，
    是否以損害他人為主要目的，應就權利人因行使權利可得之利益，與他人及國家
    社會因其行使權利所受之損失，比較衡量定之，倘其行使權利所得之利益極少，
    而他人及國家社會所受之損失甚大者，非不得視為以損害他人為主要目的，此乃
    權利社會化之基本內涵所必然之解釋，最高法院七十一年台上字第七三七號判例
    意旨可資參照。查系爭土地上之地上物（水管）乃是將自來水輸送至上方配水塔
    以提供附近社區住戶供水之管線，社區是原告之夫即丙○○（原土地所有權人）
    提供土地與建商所合建，而配水塔之土地業經建商贈送被告，使被告管理、改善
    整個社區供水設備，由於社區原埋設管線老舊無法達到輸送自來水之目的，所以
    被告須進行管線、配水塔之更新，而被告在更換管線時，未經原告之同意而使用
    系爭土地，然被告亦是為了改設整個社區之供水品質，非為了私利，而被告所進
    行之管線路線亦是達到最大功效之方法，且社區既是原告之夫與他人合建所出售
    ，必保證社區之住戶供水無慮，否則當初社區住戶亦不會購買住宅，且系爭土地
    是山坡地原告並無進行任何使用計劃，準此，原告請求被告拆除土地上之地上物
    ，而保有土地之完整性，其主張顯以損害他人為主要目的。（三）原告所有之土
    地公告現值每平方公尺為五千一百元，申報地價為一千四百四十元，被告願以每
    坪五至六萬元購買管線佔用之土地（以二公尺寬計算，管線所占用之土地位處系
    爭土地之東側，使用面積為十七點九八平方公尺），然原告堅持二十萬元始願意
    出售，且須整筆土地價購（面積達三一三點一七平方公尺），顯與其所受之損害
    相距甚大，而遷移管線所需經費亦為龐大，原告不請求補償金，而請求拆水管還
    地，顯與禁止權利濫用之原則有違，故兩造利害相權，以被告及國家社會整體資
    源之耗費，遠逾原告所得保護之利益，故原告請求被告拆水管之地上物還地，實
    有權利濫用之情事，故其此部分之請求，自難允之，是應予駁回。
三、被告無正當權源占用原告管理之土地，依社會通常之觀念，將可獲得相當於租金
    之利益而致原告受有損害，原告自得依不當得利之法律關係，請求被告返還相當
    於租金之利益。而按租用基地，建築房屋，其租金以不超過土地申報總價額年息
    百分之十為限，土地法第一百零五條、第九十七條定有明文。次按「土地法第一
    百零五條準用同法第九十七條所定，建築基地之租金，按申報價額年息百分之十
    為限，乃指基地租金之最高限額而言，並非必須照申報地價額年息百分之十計算
    。」、「基地租金之數額，除以基地申報地價為基礎外，尚須斟酌基地之位置，
    工商業繁榮之程度，承租人利用基地之經濟價值及所受利益等項，並與鄰地租金
    相比較，以為決定，並非必達申報總地價年息百分之十最高額。」（最高法院四
    十六年台上字第八五五號判例、最高法院六十八年台上字第三０七一號判例參照
    ）。系爭土地於八十九年七月間之申報地價為每平方公尺一千四百四十元，有原
    告提出之土地登記謄本為證。由於系爭土地是山坡地尚未開發，本院認為以計收
    系爭土地申報地價年息百分之五，尚屬適當。原告主張以百分之十計算應屬太高
    ，不足採。另原告主張計算不當得利之面積應係系爭土地全部，然不當得利計算
    之金額係以被告所受之利益為準，而被告所受之利益應以其使用之面積，而非系
    爭土地全部，故原告主張不當得利計算之面積，應係全部面積不足採信，而係以
    被告使用之面積十七點九八平方公尺為可採。依此計算：
（一）自起訴之日起溯及五年相當於租金之損害為６４７３元，茲計算如下：
  １、八十五年八月起至九十年八月，申報地價每平方公尺１４４０元，故租金計算
      如下：１７．９８平方公尺Ｘ１４４０元Ｘ５％Ｘ５年＝６４７３元。
  ２、自九十年九月十一日起，按月租金一百零八元計算之損害金。原告逾此範圍之
      請求，顯無理由，應予駁回。
四、綜上所述，本件原告主張本於所有權請求被告拆除地上物（即水管）還地，顯權
    利濫用之情形，自屬無據，為無理由，不應准許；另依不當得利之法律關係請求
    被告給付原告六千四百七十三元，並自九十年九月十一日起，按月租金一百零八
    元計算之損害金，為有理由，應予准許，逾此範圍請求之損害金為無理由，應予
    駁回。
五、本件為判決基礎之事證已臻明確，兩造其餘攻擊防禦方法，與判決結果無影響者
    ，無庸再予一一審究，附此敘明。
六、兩造陳明願供擔保，聲請宣告假執行或免為假執行，經核原告勝訴部分，合於法
    律規定，爰分別酌定相當之擔保金額宣告之；原告其餘假執行之聲請，因訴之駁
    回而失所依據，不予准許。
據上論結，本件原告之訴為一部有理由，一部無理由，依民事訴訟法第七十九條但書
、第三百九十條第二項、第三百九十二條，判決如主文。
中　　　華　　　民　　　國　　九十一　　年　　　十一　　　月　　一　　日
                                臺灣桃園地方法院民事第一庭
~B法　　　官　張益銘
右為正本係照原本作成
如對本判決上訴，須於判決送達後廿日內向本院提出上訴狀
中　　　華　　　民　　　國　　九十一　　年　　　十一　　　月　　一　  　日
~B法院書記官　卓清和
